【裁判字號】    98,台上,371
【裁判日期】    980305
【裁判案由】    返還股票等
【裁判全文】
最高法院民事判決              九十八年度台上字第三七一號
上  訴  人  乙○○
訴訟代理人  廖湖中律師
            吳展旭律師
上  訴  人  凱基證券股份有限公司
上  一  人
法定代理人  丙  ○
訴訟代理人  周瑤敏律師
被 上訴 人  甲○○
訴訟代理人  陳福寧律師
上列當事人間請求返還股票等事件，上訴人對於中華民國九十七
年九月九日台灣高等法院第二審判決（九十五年度重上字第二四
四號）提起上訴，本院判決如下：
    主  文
原判決關於撤銷台灣台北地方法院九十二年度重訴字第三一號民
事確定判決，及命上訴人乙○○返還股票予上訴人凱基證券股份
有限公司，由被上訴人代位受領，暨各該訴訟費用部分廢棄，發
回台灣高等法院。
    理  由
本件被上訴人主張：伊於民國九十一年九月二十四日持原判決附
表所示仁信證券股份有限公司（下稱仁信公司）股票（下稱系爭
股票），並於其上蓋妥如附表所示股東即讓與人之印鑑，至仁信
公司辦理過戶手續，因故尚未完成，而將系爭股票寄存該公司。
惟該公司未妥為保管，致系爭股票於九十一年九月二十六日遭該
公司副總經理即上訴人乙○○侵占，嗣乙○○拒不返還，遂由吸
收合併仁信公司之中信證券股份有限公司（下稱中信公司）起訴
請求乙○○返還系爭股票，經台灣台北地法院（下稱台北地院）
以九十二年度重訴字第三一號民事判決（下稱前案判決）駁回中
信公司之訴，該公司拒不上訴而敗訴確定。嗣中信公司亦變更登
記為上訴人凱基證券股份有限公司（下稱凱基公司），惟系爭股
票確為伊所有，因依民事訴訟法第五百零七條之一規定提起第三
人撤銷訴訟，先位聲明依民法第五百九十八條、第二百二十六條
、第二百二十七條、第一百八十四條、第二百四十二條規定，求
為命：(一)台北地院九十二年度重訴字第三一號乙○○及凱基公司
間返還股票事件確定民事判決撤銷。(二)乙○○應將系爭股票返還
凱基公司，並由伊代為受領。並依民法第一百八十四條、第一百
八十八條、公司法第二十三條規定，追加備位聲明，求為命：(一)
台北地院九十二年度重訴字第三一號乙○○及凱基公司間返還股
票事件確定民事判決應予撤銷。(二)凱基公司、乙○○應連帶將系
爭股票返還被上訴人，如無法返還時，應連帶按給付日台灣證券
交易所股份有限公司公告之當日收盤價折算凱基公司股票七百二
十八萬八千六百二十九股之價金給付之判決（被上訴人於原審就
先位之訴部分，變更一部聲明，請求上訴人如無法返還者，應按
給付日財團法人中華民國證券櫃台買賣中心公告之當日收盤價折
算凱基公司股票七百二十八萬八千六百二十九股價金給付之，經
判決被上訴人敗訴，未聲明不服）。
上訴人凱基公司則以：伊未怠於向乙○○行使權利，已於另案向
乙○○請求返還系爭股票訴訟中，通知被上訴人參加訴訟；且伊
係無償受託，於保管及催討系爭股票，已盡相當之注意義務，而
系爭股票不能返還被上訴人，並不可歸責於伊。況被上訴人無合
法權利對抗真正所有人，伊自無須對被上訴人負損害賠償責任。
又本件亦為被上訴人與乙○○間因丙種借貸所生紛爭，並非乙○
○執行職務之行為，乙○○縱有任何侵權行為，而認伊係其僱用
人，亦已對乙○○之選任監督盡相當之注意，無庸負僱用人連帶
賠償責任。另被上訴人於九十一年十月間即知乙○○取走系爭股
票，卻遲至上訴二審時始追加依侵權行為之損害賠償請求，顯罹
於消滅時效。上訴人乙○○則以：系爭股票為伊與訴外人楊光榮
、楊巫鳳蓮、吳秀美、黃秀珍、楊政龍、楊政蓉所有，訴外人等
授權伊處理，伊遂將系爭股票寄託凱基公司保管，以供伊與被上
訴人資金往來之財力證明；但被上訴人並未給付系爭股票買賣價
金，卻要求凱基公司將系爭股票過戶於其名下，伊始取回系爭股
票，並終止寄託關係。被上訴人並未證明曾交付借款予伊，系爭
股票無從遽認係借款之擔保，被上訴人並非系爭股票之質權人，
亦非所有人。又被上訴人於前案判決已受合法之訴訟告知，應發
生訴訟參加效力，被上訴人不得訴請凱基公司及伊返還系爭股票
或賠償其損失各等語，資為抗辯。
原審將第一審所為被上訴人敗訴之判決廢棄，改判撤銷台北地院
九十二年度重訴字第三一號返還股票事件民事確定判決，與命上
訴人乙○○應將如原判決附表所示股票返還凱基公司，並由被上
訴人代為受領，並駁回被上訴人追加及一部變更之訴，無非以：
被上訴人主張系爭股票為伊所有，於九十一年間將系爭股票寄託
凱基公司保管，詎當時仁信公司副總經理乙○○竟無權占有系爭
股票，嗣經吸收合併仁信公司之中信公司，於九十二年間向台北
地院起訴，請求乙○○返還系爭股票，如無法返還時並請求賠償
損害，同時告知被上訴人參加訴訟。惟因台北地院對被上訴人之
戶籍地即台北縣板橋市自強新村二十二之一號一樓為送達，雖寄
存於台北縣政府警察局板橋分局板橋派出所，嗣因招領逾期而遭
退回，惟被上訴人並未實際居住該處，台北地院上開訴訟告知之
送達即屬不合法，致被上訴人未及參加該訴訟，而遭前案判決中
信公司敗訴，嗣中信公司拒未上訴而告確定。被上訴人並非前案
判決既判力所及之第三人，惟於行使代位權時，仍受前案判決不
利益反射效力所及，因法律上之理由陷於給付不能，無從實現其
對凱基公司之寄託物返還請求權，是被上訴人對前案判決具有法
律上重大利害關係。至被上訴人雖亦得本於民法第一百八十四條
規定或不當得利法則另請求回復原狀即返還系爭股票，亦僅為請
求權利之競合，不能否定被上訴人本件請求權利。查被上訴人曾
占有系爭股票，並於九十一年九月二十四日將系爭股票及已蓋妥
讓與人印鑑之轉讓過戶申請書，向凱基公司申請辦理過戶手續，
並將系爭股票寄託凱基公司保管，被上訴人與凱基公司間訂有寄
託契約。而被上訴人為合法占有人，得隨時請求凱基公司返還系
爭股票，其對凱基公司有寄託物返還請求權存在。被上訴人為保
全其對凱基公司之寄託物返還請求權，而代位行使對乙○○之返
還股票債權時，不以凱基公司陷於無資力為必要。乙○○於九十
一年九月二十六日指示凱基公司員工將系爭股票移至五樓之金櫃
保管，違背凱基公司之意思而侵占系爭股票，即為不法侵奪凱基
公司之占有，凱基公司自得依民法第九百六十二條規定，請求乙
○○返還系爭股票。凱基公司雖曾於九十二年間向台北地院起訴
請求乙○○返還系爭股票，惟因乙○○於事發當時為凱基公司之
副總經理，情誼至密，且前案判決駁回其訴後，復拒不上訴，致
遭受敗訴確定之不利益，顯係怠於行使其權利，應認被上訴人得
提起本件本件第三人撤銷之訴。又被上訴人於九十一年十月七日
以存證信函請求凱基公司返還系爭股票，則凱基公司應自受上開
催告時起，負遲延責任。從而被上訴人主張凱基公司怠於向乙○
○行使占有物返還請求權，為保全其對凱基公司之寄託物返還請
求權，而代位凱基公司向乙○○請求返還系爭股票，自屬有據。
又系爭股票目前仍在乙○○持有中，並非給付不能，故被上訴人
併請求按現金給付之，於法無據，此部分變更之訴，不應准許。
被上訴人先位之訴有理由，備位之訴即無庸審酌。先位之訴敗訴
部分，既無給付不能情事，備位之訴追加請求給付價金，亦非正
當，併應駁回。綜上，被上訴人提起本件第三人撤銷之訴，並依
民法第五百九十八條、第九百六十二條、第二百四十二條規定，
代位凱基公司訴請乙○○返還系爭股票，為有理由，應予准許，
至超過部分之請求，即無理由等詞，為其判斷之基礎。
惟查原審先則謂被上訴人並非前案判決既判力所及之第三人，於
行使代位權時，仍受前案判決不利益反射效力所及，因法律上之
理由陷於給付不能，無從實現其對凱基公司之寄託物返還請求權
，後又謂系爭股票目前仍在乙○○持有中，並非給付不能，被上
訴人併請求按現金給付之，於法無據，就系爭股票究是否已陷於
給付不能，前後認定不一，已有可議。其次，依台北地院前案判
決於九十二年八月十二日通知被上訴人於同年月十九日言詞辯論
之送達證書所載，其上已載明被上訴人為受告知人，且送達處所
係為台北縣板橋市○○路三三五號，又用電基本資料所載被上訴
人之用電地址亦同上址（見一審一卷一二頁、原審三卷九二頁、
一審一卷一五六頁），原審竟謂台北地院將言詞辯論期日通知書
對被上訴人之戶籍地即台北縣板橋市自強新村二十二之一號一樓
為送達，並寄存於台北縣政府警察局板橋分局板橋派出所，惟被
上訴人並未實際居住該處，亦有用電基本資料可證，台北地院上
開訴訟告知之送達即屬不合法云云，亦有卷證不符之違法。再者
，有法律上利害關係之第三人，得對於確定終局判決提起撤銷之
訴，請求撤銷對其不利部分之判決，但應循其他法定程序請求救
濟者，不在此限，此觀民事訴訟法第五百零七條之一規定自明。
其立法理由謂：「……第三人撤銷之訴，係對於利害關係第三人
之特別救濟程序，如該第三人依法應循其他法定程序請求救濟者
，即不應再許其利用此制度請求撤銷原確定判決」等語。倘該第
三人尚非無從循其他程序請求救濟，是否仍可依此特別救濟程序
，提起第三人撤銷訴訟，自仍有探求之餘地。查原審既准被上訴
人依民法第一百八十四條、第一百八十八條及公司法第二十三條
規定，追加提起備位之訴（見原判決三、五頁），似認被上訴人
已可循其他程序請求救濟，則上訴人辯稱倘被上訴人本身即有權
利向乙○○請求返還股票，即可以自己名義直接向上訴人乙○○
請求，其更無保全債權之必要，代位提起訴訟等語（見原審一卷
一○二頁、三卷九五頁），乃原審置上訴人之上述防禦方法於不
論，徒以上開情詞，進而為不利上訴人之判決，亦有判決不備理
由之違誤。又按原告訴請被告為金錢以外一定特定物之給付，同
時主張被告如不能為給付時，應給付金錢為補充請求者，此種特
定物之代償請求，其主位請求與補充請求兩者間有附隨關係，乃
訴之客觀合併中有牽連關係之單純合併。如先位之訴本身具有單
純合併之性質，而認主請求為有理由，附隨請求為無理由，為先
位之訴一部敗訴判決者，當不能就後位之訴為裁判。查原審既准
被上訴人追加提起備位之訴，復認被上訴人先位之訴有理由，備
位之訴即無庸審酌，卻於理由項下謂備位之訴追加請求給付價金
，亦非正當，併應駁回，而於判決主文併諭知被上訴人追加之訴
駁回（見原判決一、三、一三頁），亦有判決主文與理由矛盾之
違法。上訴論旨，指摘原判決不當，求予廢棄，非無理由。末查
被上訴人備位之訴，於其先位之訴發回後，原審仍應依法處理，
併此明。
據上論結，本件上訴為有理由。依民事訴訟法第四百七十七條第
一項、第四百七十八條第二項，判決如主文。
中    華    民    國  九十八  年    三    月    五    日
                      最高法院民事第五庭
                          審判長法官  劉  延  村
                                法官  許  澍  林
                                法官  黃  秀  得
                                法官  許  正  順
                                法官  魏  大  喨
      本件正本證明與原本無異
                                      書  記  官
中    華    民    國  九十八  年    三    月   十七   日
                                                      K


司法院資訊處製作；財團法人民間司法改革基金會備份。
